【裁判字號】    91,訴,1066
【裁判日期】    920211
【裁判案由】    違反公司法
【裁判全文】
臺灣臺中地方法院刑事判決                        九十一年度訴字第一六六號
    公  訴  人  臺灣台中地方法院檢察署檢察官
    被      告  甲○○  男三十.
                乙○○  男三十.
    右  一  人
    選任辯護人  張慶宗  律師
                黃怡瑜  律師
    被      告  戊○○  男三十.
                壬○○  男二十.
                癸○○  男二十.
右列被告等因違反公司法等案件，經檢察官提起公訴（八十九年度偵字第一三七八七
號），本院判決如左：
    主  文
甲○○共同意圖為自己不法之所有，而侵占對於業務上所持有之物，處有期徒刑陸月
，如易科罰金，以參佰元折算壹日；又共同意圖為自己不法之所有，以詐術得財產上
不法之利益，處有期徒刑月，如易科罰金，以參佰元折算壹日；應執行有期徒刑柒
月，如易科罰金，以參佰元折算壹日。
乙○○共同公司負責人對於公司應收之股款，股東並未實際繳納，而以申請文件表明
收足，處拘役伍拾日，如易科罰金，以參佰元折算壹日；又共同意圖為自己不法之所
有，而侵占對於業務上所持有之物，處有期徒刑陸月，如易科罰金，以參佰元折算壹
日；又共同意圖為自己不法之所有，以詐術得財產上不法之利益，處有期徒刑伍月，
如易科罰金，以參佰元折算壹日；應執行有期徒刑拾月，如易科罰金，以參佰元折算
壹日。
戊○○、壬○○、癸○○共同公司負責人對於公司應收之股款，股東並未實際繳納，
而以申請文件表明收足，各處拘役肆拾日，如易科罰金，均以參佰元折算壹日。
    事  實
一、甲○○、乙○○素行均為不佳，甲○○前曾犯重利、過失致死等罪（未構成累犯
    ），乙○○亦曾犯重利罪（未構成累犯），詎均仍不知悔改。乙○○為上海國際
    商務徵信有限公司（址設臺中市○區○○路二段一三一號二樓，以下簡稱上海國
    際公司，於民國八十六年十月二十四日設立，八十八年間已歇業，九十年十一月
    二十九日經函准解散登記）之負責人，戊○○、壬○○、癸○○、辛○○（俟緝
    獲後另行審結）均為該公司之股東，民國（下同）八十六年十月間乙○○籌設上
    海國際公司時，明知公司資本總額新台幣（下同）五十萬元，應由各股東全部認
    足，實際上戊○○、壬○○、癸○○、辛○○均未為繳納，戊○○、壬○○、癸○○、辛○○亦均明知渠等雖應允加入上海國際公司為股東，惟並未繳納股款，
    竟於申請設立時，先由乙○○向不詳姓名者借得五十萬元，於八十六年十月十七
    日前往台中市第十一信用合作社（已改制為合作金庫銀行文心分行），以上海國
    際商務徵信有限公司籌備處名義開立活期存款帳戶，將上開借得之五十萬元存入
    ，以取得資金存款證明，嗣持以向台灣省建設廳申請公司之設立登記，致使承辦
    之公務員將該不實之事項登載於所職掌之公司設立登記事項卡之公文書上，足生
    損害於台灣省政府建設廳辦理公司設立登記之正確性。
二、己○○與丁○○分別積欠子○○五百萬元及二百萬元，子○○為求早日獲償，乃
    於八十八年二月初委託上海國際公司代為催討債權，上海國際公司即命總經理甲○○（化名李明鴻）處理，八十八年二月九日，己○○、丁○○於台中市○○路
    某咖啡廳與甲○○、子○○達成協議，己○○及丁○○同意由子○○所委託之上
    海國際公司人員至渠等家中收取郵寄之二人退休金國庫支票四張（面額共計一百
    四十八萬二千四百四十四元）抵償債務，嗣上海國際公司外務員丙○○於八十八
    年三月間某日領回國庫支票，經理丑○○於同年三月二十六日即偕同丁○○、己○○至上海儲蓄商業銀行中港分行及台中市○○路某銀行開立存款帳戶，並將上
    揭國庫支票存入後，丑○○旋將己○○及丁○○所交付之存摺及印章轉交予乙○○。詎乙○○與甲○○竟共同基於侵占業務上持有子○○債款之犯意聯絡，先由
    乙○○囑甲○○於八十八年三月三十一日前往上開銀行，將已入帳之己○○、丁○○存入之退休金提領，其後乙○○除以其中三萬元分予甲○○及不詳數額予丑
    ○○外，餘則以之償還其私人負債。嗣因子○○催款頻頻，乙○○、甲○○為圖
    掩飾渠等犯行，即於八十八年四月底某日，由甲○○持葉怡鈴（另經不起訴處分
    在案）所簽發匯通商業銀行為付款人、李明鴻（即甲○○）與上海國際公司背書
    之面額分別為二十萬元、二十萬元、三十萬元，發票日分別為八十八年六月二十
    五日、七月二十五日及八月二十五日之支票三張，與子○○敲定對於己○○及丁○○所清償之債務以六四分帳，其中債務人退休金部分子○○分得七十萬元，並
    以上述三張支票交付子○○，詎其中第一張到期支票經子○○提示不獲兌現後，
    乙○○又於八十八年七月五日簽發同年月十五日之二十萬元本票換回該支票，屆
    期仍未兌現。又子○○另已聲請法院對己○○所有坐落雲林縣斗六市○○○段虎
    尾溪小段一一七之三六地號土地強制執行，因己○○表示願和解，雙方乃於八十
    八年五月三十日經由雲林縣斗六市調解委員會調解成立，己○○同意將該土地交
    由子○○處理，乙○○與甲○○又共同基於不法利益之意圖，甲○○向子○○佯
    稱該地市價值一百二十萬元，子○○可以八十萬元折讓予渠等，致子○○陷於錯
    誤予以同意，乙○○旋於同日將該地移轉予葉錦雄以資抵償債務而得不法利益，
    嗣乙○○即指示甲○○於八十八年五月三十一日交付仍為葉怡鈴所簽發，同上付
    款人及背書人，面額分別為三十一萬元、三十萬元、十九萬元，發票日分別為八
    十八年九月三十日、八十八年八月十五日、八十八年八月二十八日之支票三張，
    以掩飾渠等犯行，乙○○及甲○○又為規避罪責，復由甲○○於八十八年五月三
    十一日書立證明書一紙，並使子○○於同年六月五日書立證明書一紙，內載表明
    子○○所委託之事項已處理完畢之文字，惟上開票據至今仍未獲兌現。
三、案經子○○告訴及告發由臺灣臺中地方法院檢察署檢察官偵查起訴。
    理  由
一、
（一）、被告乙○○、壬○○、戊○○、癸○○違反公司法部分：
        訊據被告乙○○、壬○○、戊○○、癸○○均矢口否認有何前揭之犯行，辯
        稱：伊等均實際上有出資，被告壬○○有出資，被告癸○○則係其兄即被告
        壬○○代為出資，被告戊○○係被告乙○○幫伊代出，被告辛○○有出一股
        ，每股十二萬元云云。被告乙○○所選任辯護人亦辯護稱：（１）、被告乙○○所實際經營之上海國際公司並非未繳納股款，乃實際正常運作之公司，
        此觀相關照片可知頗具規模，被告乙○○經營該公司期間實際花費已達一百
        五十萬元，並非僅花費資本額五十萬元，自無虛設股款之情事。（２）、上
        海國際公司係以被告乙○○名義向案外人葉淵輝承租台中市○○路○段一三
        一號二樓作為辦公處所，每月租金高達四萬二千元，押金則為十二萬六千元
        ，苟未實際出資五十萬元，如何支付租金及押金？另被告辛○○擔任租約之
        連帶保證人，苟被告辛○○非上海國際公司之股東豈可能無端擔任連帶保證
        人？顯見被告辛○○並非人頭。（３）、被告壬○○及癸○○二人為兄弟確
        有出資，係由被告壬○○從上海商業儲蓄銀行土城分行所匯出，依鈞院向上
        海商業儲蓄銀行土城分行函查結果，被告壬○○於八十六年九月二十四日、
        十月七日、十月八日、十月十七日、十月十三日及十月二十七日陸續匯款予
        被告乙○○作為投資上海國際公司之用，合計達三十六萬九千一百四十元，
        對照被告壬○○及癸○○登記出資額十二萬五千元及二萬五千元，占總出資
        額五十萬元之百分之三十，竟出資達三十六萬九千一百四十元，則實際出資
        額顯逾一百萬元，顯見本案並無虛偽出資及以人頭充當股東之情事等情。惟
        查右揭被告壬○○、戊○○、癸○○等係借名義給被告乙○○開設公司，實
        際並未出資之事實，業據被告壬○○（見台灣台中地方法院檢察署八十九年
        度偵字第一三七八七號卷第四十九頁）、戊○○（見台灣台中地方法院檢察
        署八十九年度偵字第一三七八七號卷第四十九頁、同署八十九年度偵字第一
        三八四五號卷第三十二頁）、癸○○（見台灣台中地方法院檢察署八十九年
        度偵字第一三七八七號卷第四十九頁）於偵查中直承不諱在卷，且均供述稱
        無入股之憑證，亦無出資入股之書面資料等語（見台灣台中地方法院檢察署
        八十九年度偵字第一三七八七號卷第三十九頁）。次查，質之被告乙○○卻
        無法提出出資之憑證，抑且，被告戊○○於偵查中對於其所出資若干？佔上
        海國際公司多少股份？竟然不知（見台灣台中地方法院檢察署八十九年度偵
        字第一三八四五號卷第三十二頁）；被告辛○○於偵查中對於其所出資佔上
        海國際公司多少股份，竟然不知；而被告辛○○在台灣台中地方法院檢察署
        八十九年度偵字第一三七八七號案於八十九年九月七日偵訊時供述稱係其自
        己出資的等語（見台灣台中地方法院檢察署八十九年度偵字第一三七八七號
        卷第三十九頁），然被告被告乙○○於本院九十一年五月二十一日審理時，
        到庭竟供述稱，被告辛○○之出資係其代替被告辛○○出的等語，亦不相符
        ，此已有違常情，且被告乙○○於八十六年十月十七日以上海國際徵信有限
        公司籌備處名義存入台中市第十一信用合作社五十萬元，用以表明股東已全
        部出資，時不過六日即於同年月二十三日全數提領而出，有上海國際徵信有
        限公司活期存款存摺影本、上海國際公司設立登記資料影本及台中十一信交
        易明細表在卷足稽，尤證被告乙○○存入用以表明股東出資五十萬元存款，
        僅係其供辦理公司設立登記之用而向他人借用之短期債款，股東並未實際出
        資。被告乙○○雖又辯稱八十六年十月二十三日提領五十萬元，係供支付公
        司帳款而支出的云云，惟上海國際公司並非從事生產企業，豈有於六日之間
        即須支付龐大帳款之理，且被告乙○○係將資本總額全數提出，更屬匪夷所
        思，足見被告乙○○所辯係卸責之詞而不足採信。再查，被告乙○○所提出
        之上海國際公司現場相片十七幀，據部份相片其上日期之記載為八十六年十
        月二十二日，足見上海國際公司現場裝潢，早在被告乙○○於八十六年十月
        二十三日提領以上海國際徵信有限公司籌備處名義存入台中市第十一信用合
        作社用以表明股東已全部出資之五十萬元前即已裝設完成，費用亦應已付清
        ，是該提領之五十萬元顯非係供支付上海國際公司現場裝潢之費用，矧被告
        乙○○亦無法舉證證明該提領之五十萬元確係供支付上海國際公司現場裝潢
        之費用，及明確證明該提領之五十萬元確係包含被告壬○○、戊○○、癸○○、辛○○等人之出資。是其所辯該提領之五十萬元係供支付上海國際公司
        帳款云云，顯無足採。復查，據上海國際公司之設立登記事項卡所載，被告
        壬○○、癸○○之出資分別為十二萬五千元及二萬五千元，二人全部出資僅
        為十五萬元，此有經濟部中部辦公室八十八年九月十八日經（八八）中字第
        六五九一一號函及所檢附之上海國際公司之設立登記事項卡各一份在卷可憑
        ，而經本院向上海商業儲蓄銀行土城分行函查結果，被告壬○○分別於八十
        六年九月二十四日匯款五萬五千元、同年十月七日匯款十萬元、同年十月八
        日匯款二萬元、同年十月十三日匯款二萬元、同年十月十七日匯款九萬元、
        同年十月二十三日匯款六萬四千一百四十元及同年十月二十七日匯款二萬元
        ，陸續合計共匯款予被告乙○○達三十六萬九千一百四十元，此有上海商業
        儲蓄銀行土城分行九十一年十一月一日（九一）上土城字第一三七號函一份
        及所檢附之匯款單均影本共七張在卷可考，顯與前揭上海國際公司之設立登
        記事項卡所載，被告壬○○、癸○○之出資分別為十二萬五千元及二萬五千
        元，二人全部出資僅為十五萬元，不相符合，委無足取，自難採為對被告壬○○、癸○○有利事實認定之證據。末查證人即受被告乙○○委任辦理上海
        國際公司設立登記之會計師庚○○（改名為許子慈）亦於本院九十一年十一
        月二十二日審理時，到庭實施隔離訊問具結證稱如下：
        問：被告成立的上海國際商務徵信有限公司，是不是在八十六年十月間委託
            你辦理設立的事宜？（提示上開公司申請設立的資料）
        證人許子慈：不是，是委託記帳事務所辦理的，我只負責簽證而已。
        問：簽證的範圍如何？
        證人許子慈：是由記帳事務所提供存款證明與股東名冊這兩樣資料給我，我
                    審核之後出具查核報告書，再由記帳事務所向主管機關申請該
                    公司的設立登記。
        問：上開公司的資本額，五十萬元的資金證明你有無負責籌措？
        證人許子慈：沒有。
        問：這是哪一家記帳事務所辦理的？（提示）
        證人許子慈：我的資料很多，我回去查清楚之後向鈞院呈報。
        問：你是否認識被告乙○○？
        證人許子慈：不認識。
        問：被告乙○○有無因為這家公司設立登記的事宜，打電話到你們公司去，
            由你們公司的小姐接洽處理這件事宜？
        證人許子慈：沒有。
        問：被告乙○○有無把資本額五十萬現金直接交你們會計事務所辦理資金證
            明？
        證人許子慈：沒有。
        問：乙○○有無直接把已經存好五十萬元的該公司活存帳戶影本交給你們公
            司的小姐辦理相關事宜？
        證人許子慈：沒有，我只有辦理查核簽證的部分。
        問：你們會計事務所全銜？
        證人許子慈：津銘會計師事務所，址設：台中市○○路三○一號二樓，我是
                    負責人。
        而同日審理時，被告乙○○到庭經實施隔離訊問卻供述稱如下：
        問：本案上海國際公司資本額五十萬元，你如何交給許子慈的？
        被告乙○○：是小姐過來收的，我交現金五十萬元給她，都是千元鈔，在公
                    司（台中市○○路○段一三一號二樓）交給她的，是早上還是
                    下午來收的我忘記了。
        問：是不是由會計師找金主幫你們做資金證明的？
        被告乙○○：不是。
        問：是誰把這五十萬元，存入上海公司籌備處的活期存款帳戶內？
        被告乙○○：是我。
        問：既然你把現金交給許子慈會計師，為何又是由你存入上開帳戶內？
        被告乙○○：自我自己去開戶開好，再把存摺影印好交給許子慈會計師。
        問：你存摺在哪裡交給許子慈的？
        被告乙○○：是她們小姐過來的，我沒有見過許子慈。
        問：處理資本額的事宜，是不是你全權處理的？
        被告乙○○：是的，其餘被告都沒有住在台中。
        問：公司設立的事宜，是何人跟會計師接洽的？
        被告乙○○：是我。當時我是看電話與會計師事務所聯絡的，由事務所的小
            姐過來接洽辦理的。
        問：是哪個小姐過來跟你接洽的？
        被告乙○○：我忘記了。
        基上所述，益徵被告乙○○所辯，顯與證人即受被告乙○○委任辦理上海國
        際公司設立登記之會計師庚○○（改名為許子慈）所證述之情節，顯係鑿枘
        未合，要無足採。是綜據上述，被告乙○○空言否認，被告壬○○、戊○○
        、癸○○嗣雖於本院審理中翻異前供空言否認，所辯均無非臨訟畏罪飾卸之
        詞，要無足採，事證已臻明確，被告乙○○、壬○○、戊○○、癸○○等犯
        行均洵堪認定。
（二）、被告乙○○及甲○○侵占及詐欺得利部分：
        （１）、訊之被告乙○○對於告訴人子○○委託上海國際公司索討其對張有
                光及丁○○債權，嗣由丑○○陪同己○○、丁○○二人至銀行開戶
                ，並於退休金支票存入後將其二人存摺交付於其，其即指示被告李
                國華前往領款，領得之一百四十多萬元，除其中三數萬元分予被告
                甲○○及丑○○外，餘以之償還其私人債務，而後指示其同居人葉
                怡鈴簽發如上支票予告訴人子○○，及上海國際公司受告訴人陳添
                鎮委託代為處理己○○之上揭土地，其於八十八年五月三十日調解
                成立後當日即將之移轉予葉錦雄用以抵償其個人債務之事實，均已
                坦承，惟矢口否認有侵占及詐欺犯行，辯稱：告訴人子○○應得部
                分，係伊先向告訴人子○○借用，且經告訴人子○○同意後始開票
                予告訴人子○○的云云。被告甲○○對於伊與告訴人子○○訂約由
                告訴人子○○委託上海國際公司向己○○、丁○○討債，厥後伊至
                銀行領取退休金存款，八十八年五月三十一日前有交付三張支票予
                告訴人子○○及八十八年五月三十一日及六月五日與告訴人子○○
                書立證明書等事實亦直承不諱，惟亦矢口否認有何侵占及詐欺犯行
                ，辯稱：上述後三張支票係被告乙○○交付告訴人子○○的，且伊
                只有收到被告乙○○給付的三萬元，並未詐欺及侵占云云。被告林
            明泉所選任辯護人亦辯護稱：、被告乙○○係受告訴人子○○委
                託處理其與己○○、丁○○間之債務糾紛，並經達成協議，一切均
                依協議而行，告訴人子○○同意六四分帳，可分得七十萬元，被告
                乙○○確有向告訴人子○○表示先調度該七十萬元，並經告訴人陳
                添鎮同意，始簽發葉怡鈴（當時為被告乙○○之同居女友，現為配
                偶）之支票並由被告乙○○背書後交予告訴人子○○，苟告訴人陳
                添鎮未同意，豈可能收取支票，並將該三紙支票，面額分別為二十
                萬元、二十萬元及三十萬元提示兌領？第一紙面額二十萬元之支票
              發票日八十八年六月二十五日，退票後，被告乙○○尚於八十八年
                七月五日簽發八十八年七月十五日到期之二十萬元本票換回該支票
                ，苟告訴人子○○並未同意先借予被告乙○○，豈可能同意以本票
                換回支票？顯見被告乙○○確無侵占或詐欺告訴人子○○之之情事
                。、告訴人子○○聲請法院對己○○所有坐落雲林縣斗六市之土
                地強制執行，因己○○表示願和解，同意將該土地交由告訴人陳添
                鎮處理，告訴人子○○同意該土地以八十萬元折讓由被告乙○○及
                甲○○承擔該債務，該土地市價是否為一百二十萬元，以八十萬元
                折讓是否過低，均客觀行情標準可資判斷，告訴人子○○並無陷於
                錯誤之可能，被告乙○○係經告訴人子○○同意，始於八十八年五
                月三十一日交付葉怡鈴為發票人、面額各為三十一萬元、三十萬元
                、十九萬元之支票三紙予告訴人子○○，苟告訴人子○○未同意借
                予被告乙○○，豈可能收受該三紙支票，並與被告甲○○書立證明
                書，表明已由被告甲○○代為處理完畢？該案係由被告甲○○接洽
                ，告訴人子○○明知被告乙○○在處理過程中，絕無使用詐術，此
                觀告訴人子○○收取支票時，被告乙○○均背書以明責任，顯見告
                訴人子○○確應允先借予被告乙○○。、被告乙○○因上海國際
                公司倒閉結束致經濟陷入困境，始導致女友之支票跳票，實非有意
                ，更無預謀侵占或詐欺，告訴人子○○確應允先調借予被告乙○○
                ，並收取六紙支票，雖其後六紙支票無法兌現，惟此僅被告乙○○
                與告訴人子○○間之民事糾紛，被告乙○○已於九十一年三月十三
                日與告訴人子○○書立和解書，並盡力履行和解條件，被告乙○○
                雖為粗人，但尚知事理，絕無可能在告訴人子○○未同意之情形下
                ，將所收款項據為己有，再簽發女友葉怡鈴之支票以為曚混，如今
                因經濟情況欠佳，致所交付之六紙支票無法兌現，對告訴人子○○
                甚表歉意，懇請鈞院詳查等情。
        （２）、按告訴人、證人之陳述有部分前後不符，或相互間有所歧異時，究
                竟何者為可採，法院仍得本其自由心證予以斟酌，非謂一有不符或
                矛盾，即應認其全部均為不可採信；尤其關於行為動機、手段及結
                果等之細節方面，告訴人之指陳，難免故予誇大，證人之證言，有
                時亦有予渲染之可能；然其基本事實之陳述，若果與真實性無礙時
                ，則仍非不得予以採信，最高法院著有七十四年度台上字第一五九
                九號判例足資參照。次按侵占罪係即成犯，故侵占行為一經完畢，
                罪即成立，縱於事後將侵占之款全數吐出，或已自認賠償，亦不能
                解除犯罪之責任。侵占罪係即成犯，凡對自己持有之他人所有物，
                有變易持有為所有之意思時，即應構成犯罪，縱事後將侵占之物設
                法歸還，亦無解於罪名之成立，最高法院亦分別著有三十年度上字
                第二九○二號、四十三年度台上字第六七五號判例足資參照。而詐
                欺罪為即成犯，於施用詐術使人交付財物時，犯罪行為即告完成，
                至事後有無和解或為其他給付，尚與犯罪之成立不生影響，最高法
                院亦著有九十一年度台上字第一二一二號判決足資參照。是即成犯
                亦稱即時犯，凡犯罪行為完成，達於實行之狀態後，即同時消滅其
                行為，而無繼續之情形者，為即成犯，一般之犯罪皆是。故即成犯
                之犯罪行為一經完畢，罪即成立，縱於事後為彌縫掩飾行為，仍無
                礙其罪責之成立。
        （３）、本件經查，被告乙○○及甲○○上揭犯行業據告訴人子○○指陳歷
                歷，並有支票正、背面影本六張、本票影本一張、證明書影本二件
                、土地登記簿謄本一份及雲林縣斗六市調解委員會調解書影本一份
                在卷足資佐證，而告訴人子○○於偵查及本院審理中均並已否認被
                告乙○○向其借用其應得部分（見偵查卷及本院九十一年五月二十
                一日審判筆錄）；告訴人子○○於本院審理中並曾明確指訴稱如下
                ：
                問：你有無同意把百分之六十借給被告乙○○？
                告訴人子○○：當時在黎明路咖啡廳我有同意證人己○○、證人林
                              松賢的印章交由他們公司去代領國庫支票，但是他
                              們領走國庫支票我並不知情，而且他們說必須會同
                              證人己○○、證人丁○○才可以領。但他們領走款
                              項時，我不知情，而且也沒有事先跟我協商好說要
                              借用我那百分之六十款項。是到八十八年四月份時
                              甲○○才拿乙○○朋友葉怡鈴的票給我，乙○○與
                              上海國際公司都有背書。
                問：他們拿前開支票給你時，你有同意要借這筆百分之六十款項給
                    被告他們？
                告訴人子○○：我沒有同意。他們沒有跟我說已經領到錢，是李國
                              華說先開支票給我，他們願意承擔前開可以領到全
                              部款項的責任。
                （以上見本院九十一年五月二十一日審判筆錄）
                問：你收到乙○○交給你葉怡鈴的票據時，是你主動要求甲○○與
                    上海國際公司背書的嗎？
                告訴人子○○：是的，是我主動要求的。
                問：既然是你主動要求的而且你又收下該票據，是不是表示你同意
                    把這些錢借給乙○○？
                告訴人子○○：沒有。我收到他的支票當時我沒有確定他已經向張
                              有光與丁○○拿到錢了，而且他開的票是葉怡鈴的
                              票，我向甲○○質疑，他只是公司的會計而已，我
                              為了確保我應該得到的要兌現，所以要求公司也一
                              起背書。
                問：六張支票你是不是分兩次收下來的？
                告訴人子○○：對，一次是退休金的錢，一次是賣土地的錢。
                問：如果你沒有同意借錢給人家，為何第一次收下來沒有兌現，第
                    二次還同意收下來，是不是表示你同意借給被告？
                告訴人子○○：第一次收完之後，在第二次收票據時，第一次的發
                              票日還沒有到期，所以我就收下來。
                問：你收下這兩次是主動的還是被動無奈的收下的？
                告訴人子○○：被告保證票會兌現我才收下的。
                （以上見本院九十一年六月十八日審判筆錄）
                問：你同意土地以八十萬元折讓，是什麼意思？
                告訴人子○○：當時市價一百二十幾萬元，他們說以六、四來分帳
                              ，所以他開了八十萬元的支票給我，要我就不要再
                              過問該土地的事情。
                問：這八十萬元，是不是你們約定被告公司幫你處理本件事情後的
                    六、四分帳，你分到的款項？
                告訴人子○○：是的，但是那一百二十萬元的市價，是他們自己私
                              底下調查的。
                （以上見本院九十一年十一月二十二日審判筆錄）
                問：尚有何其他意見？
                告訴人子○○：甲○○說他們領國庫支票是八十八年三月底領出來
                              的，我要求證他們開給我的是四月份之後開給我的
                              ，葉怡鈴是開戶之後的一個禮拜之後才領到支票，
                              所以查葉怡鈴的開戶日期就可知道他們開給我支票
                              的時間不是在三月份。他們要保證開出的票不能有
                              退票紀錄我才收，她是新開戶的當然沒有退補紀錄
                              我才收的。
                問：尚有何意見？
                告訴人子○○：我收第二次的票的時候，第一次收的票還沒有到期
                              ，會不會兌現我不知道，我當然會收第二次的票。
                              被告他們其實在三月就已經把國庫支票領走了，卻
                              向我說他們願意保證把這筆錢還給我，所以才開支
                              票讓我安心。
                （以上見本院九十一年十二月十七日審判筆錄）
                參酌被告甲○○於本院審理中供述稱如下：
                問：你有無又在八十八年五月卅一日寫了證明書壹張交給告訴人，
                    而且叫告訴人在同年六月五日寫了證明書給你們，表示你們事
                    情都已處理完畢？
                被告甲○○：有的。
                問：既然沒有處理清楚，為何叫人家寫證明書？
                被告甲○○：因為有開支票給告訴人。
                （以上見本院九十一年十一月二十二日審判筆錄）
                據上所述，足見被告乙○○、甲○○所辯顯不足採，其等侵占財物
                後，明知已無資力竟以簽發並交付不獲兌現之票據之詐術，使告訴
                人子○○陷於錯誤，因而獲得利益，犯行甚為明灼，是被告乙○○
                、甲○○所辯，厥後有簽發支票給告訴人子○○云云，經核均係屬
                犯罪成立後之事後彌縫掩飾行為，揆諸前揭最高法院判例及判決釋
                示，仍無礙其等罪責之成立，實不足採為對被告甲○○、乙○○有
                利事實認定之證據。次查，丁○○之退休金支票係於八十八年三月
                三十日入帳，於次日領出，此有上海商業儲蓄銀行中港分行函復之
                存摺存款帳卡附卷可稽，足認被告甲○○確係於八十八年三月三十
                一日即已提領己○○二人之債款，惟被告乙○○、甲○○二人卻於
                八十八年四月底始開票交付告訴人子○○，足見渠等在交付支票之
                前一月即已動用所持有屬於告訴人子○○之款項，參諸被告乙○○
                於偵查中自承系爭支票帳戶內並無存款及至今猶未兌現之事實，亦
                足證支票之交付不過被告乙○○掩飾犯行之舉。另被告乙○○使告
                訴人子○○同意將前揭不動產折讓八十萬元，事後卻交付無法兌現
                之支票，且已將該不動產供抵償自己債務，顯係對告訴人子○○施
                以詐術，並已得不法利益。上開支票是否兌現原應與被告甲○○無
                涉，惟卻均由其背書，復有支票正背面影本各六件附卷可按，亦足
                證其與被告乙○○間有犯意聯絡，渠等所辯，自不無足採信。此外
                ，縱然被告乙○○已告訴人子○○達成民事和解，然係告訴人陳添
                鎮提出告訴後所為，此亦有和解書一份在卷可按，揆諸前揭最高法
                院判例及判決釋示，被告乙○○及甲○○前揭所犯侵占及詐欺行為
                屬「即成犯」，於侵占及施用詐術使人交付財物時，犯罪行為即告
                完成，至事後有無和解或為其他給付，尚與犯罪之成立不生影響，
                亦即縱於事後為彌縫掩飾行為，仍無礙其等罪責之成立。是綜據上
                述，被告乙○○及甲○○空言否認，所辯無非臨訟畏罪飾卸之詞，
                要無足採，事證已臻明確，被告乙○○及甲○○等此部份犯行亦均
                洵堪認定。
二、查被告乙○○、戊○○、辛○○、壬○○、癸○○等行為後，公司法第九條業已
    分別於八十九年十一月十五日及九十年十一月十二日經二度修正公布生效施行，
    修正後公司法之規定與修正前公司法之規定不同。比較新舊法結果，以舊法較有
    利於行為人，故依刑法第二條第一項但書規定，本件自應適用修正前之法律即修
    正前公司法（八十六年六月二十五日修正公布生效施行）之規定第九條第三項前
    段之規定，合先敘明。核被告乙○○所為，係犯修正前公司法第九條第三項前段
    之罪，並犯刑法第二百十四條之使公務員登載不實罪、第三百三十六條第二項之
    業務上侵占罪及第三百三十九條第二項之詐欺得利罪；被告甲○○所為係犯刑法
    第三百三十六條第二項之業務上侵占罪及同法第三百三十九條第二項之詐欺得利
    罪。被告乙○○所犯修正前公司法第九條第三項與刑法第二百十四條之使公務員
    登載不實罪間，有方法、結果之牽連關係，為牽連犯，應從一重之修正前公司法
    第九條第三項之罪處斷；被告戊○○、壬○○、癸○○、辛○○雖非公司負責人
    ，惟渠等與被告乙○○間有犯意之聯絡，行為之分擔，依刑法第三十一條第一項
    規定，與被告乙○○均屬觸犯修正前公司法第九條第三項之共同正犯。另被告乙○○與甲○○間就所犯詐欺及業務侵占罪部分均有犯意聯絡及行為分擔，均為共
    同正犯。至被告乙○○所犯上開三罪，及被告甲○○所犯上開二罪間，犯意各別
    ，犯罪構成要件不同，均應予分論併罰。爰審酌被告甲○○、乙○○、戊○○、
    壬○○、癸○○犯罪之動機、目的、手段、被告甲○○、乙○○品行均為不佳，
    詳如前述，此有台灣台中地方法院檢察署刑案資料查註紀錄表二份在卷可按、所
    生危害及犯罪後被告甲○○、乙○○、戊○○、壬○○、癸○○均猶飾詞狡賴犯
    行，並無悔意，然犯罪後迄今已與告訴人子○○達成民事和解，取得諒解，此亦
    有和解書一份在卷可考，犯後態度尚佳等一切情狀，從輕分別量處如主文所示之
    刑，並均諭知易科罰金之折算標準，被告甲○○、乙○○部分並定其應執行刑，
    且依修正後刑法第四十一條第二項之規定並均諭知易科罰金之折算標準，以資懲
    儆。查被告等行為後，刑法第四十一條業已於九十年一月十日修正公布，同年月
    十二日生效，修正後刑法第四十一條第一項前段規定「犯最重本刑為五年以下有
    期徒刑以下之刑之罪，而受六個月以下有期徒刑或拘役之宣告，因身體、教育、
    職業、家庭之關係或其他正當理由，執行顯有困難者，得以一元以上三元以下折
    算一日，易科罰金。」，與修正前刑法第四十一條規定「犯最重本刑為三年以下
    有期徒刑以下之刑之罪，受六個月以下有期徒刑或拘役之宣告，因身體、教育、
    職業、家庭之關係，執行顯有困難者，得以一元以上三元以下折算一日，易科罰
    金。」不同。比較新舊法結果，以新法較有利於行為人，故依刑法第二條第一項
    前段規定，本件自應適用裁判時之法律即修正後刑法第四十一條第一項前段之規
    定，併此敘明。
據上論斷，應依刑事訴訟法第二百九十九條第一項前段、修正前公司法（八十六年六
月二十五日修正公布生效施行）第九條第三項前段、刑法第二條第一項前段、第一項
但書、第十一條前段、第二十八條、第三十一條第一項、第二百十四條、第三百三十
六條第二項、第三百三十九條第二項、第五十五條、第四十一條第一項前段（修正後
）、第二項（修正後）、第五十一條第五款、罰金罰鍰提高標準條例第一條前段、第
二條，判決如主文。
中      華      民      國    九十二    年      二      月     十一     日
                                        臺灣臺中地方法院刑事第四庭
                                            法  官      洪  俊  誠
右正本證明與原本無異。
如不服本判決，應於判決送達後十日內向本院提出上訴狀，上訴於臺灣高等法院臺中
分院(須附繕本)。
                                            書記官      胡  美  娟
中      華      民      國    九十二    年      二      月     十一     日
附錄論罪科刑實體法條文：
修正前公司法（八十六年六月二十五日修正公布生效施行）第九條：
公司設立登記後，如發現其設立登記或其他登記事項，有違法情事時，公司負責人各
處一年以下有期徒刑、拘役或科或併科新臺幣六萬元以下罰金。
公司負責人對於前項登記事項，為虛偽之記載者，依刑法或特別刑法有關規定處罰。
公司應收之股款，股東並未實際繳納，而以申請文件表明收足，或股東雖已繳納而於
登記後將股款發還股東，或任由股東收回者，公司負責人各處五年以下有期徒刑、拘
役或科或併科新臺幣六萬元以下罰金。
前三項裁判確定後，由法院檢察處知中央主管機關撤銷其登記。
刑法第二百一十四條：
明知為不實之事項，而使公務員登載於職務上所掌之公文書，足以生損害於公眾或他
人者，處三年以下有期徒刑、拘役或五百元以下罰金。
(罰金部份業經提高十倍為五千元)
刑法第三百三十六條：
對於公務上或因公益所持有之物，犯前條第一項之罪者，處一年以上七年以下有期徒
刑，得併科五千元以下罰金。
（罰金部份業經提高十倍為五萬元）
對於業務上所持有之物，犯前條第一項之罪者，處六月以上五年以下有期徒刑，得併
科三千元以下罰金。
（罰金部份業經提高十倍為三萬元）
前二項之未遂犯罰之。
刑法第三百三十九條：
意圖為自己或第三人不法之所有，以詐術使人將本人或第三人之物交付者，處五年以
下有期徒刑、拘役或科或併科一千元以下罰金。
(罰金部份業經提高十倍為一萬元)
以前項方法得財產上不法之利益或使第三人得之者，亦同。
前二項之未遂犯罰之。


司法院資訊處製作；財團法人民間司法改革基金會備份。
